【裁判字號】    92,親,24
【裁判日期】    921015
【裁判案由】    否認婚生子女
【裁判全文】
臺灣花蓮地方法院民事判決  九十二年度親字第二四號
    原      告    丙○○
    被      告    乙○○
    兼法定代理人  甲○○
    訴訟代理人    陳清華律師
右當事人間否認子女事件，本院判決如左：
    主      文
原告之訴駁回。
訴訟費用由原告負擔。
    事      實
甲、原告方面：
  一、聲明：
  (一)、確認被告乙○○（民國八十八年十一月十九日出生）非原告與被告甲○○之婚
      生子。
  (二)、訴訟費用由被告負擔。
  二、陳述：
  (一)、原告與被告甲○○於民國八十八年五月二十二日結婚，於九十二年七月二十二
      日離婚，被告乙○○係原告與甲○○結婚前與第三人受孕懷胎，在結婚後之八
      十八年十一月十九日出生，出生後經醫院驗血，証明乙○○之血型為Ｏ型，而
      原告之血型為Ｂ型，被告甲○○之血型為ＡＢ型，原告才懷疑乙○○非原告與
      被告甲○○受胎所生，目前原告與被告甲○○已協議離婚，乙○○歸被告甲○○監護，故要確認他們親子關係不存在，而依準正者亦需有血統連絡始能創設
      親子關係，被告間顯不具親子關係云云，爰提起確認親子關係不存在之訴。
  (二)、原告生產完後，精神狀況良好，並無意識不清之情形。法律規定要在知悉子女
      出生後一年內起訴，一般人不容易瞭解。
  三、證據：提出戶籍謄本一份、產檢診斷証明書一件、出院手續流程單一件為証。
乙、被告方面：
  一、聲明：
      原告之訴駁回。
      訴訟費用由原告負擔。
  二、陳述：
  (一)、按妻之受胎，係在婚姻關係存續中者，推定其所生子女為婚生子女，民法第一
      千零六十三條第一項定有明文。又此項規定，與第一千零六十二條相結合，即
      從子女出生日回溯到第一百八十一日起至第三百零二日止，在此一百二十二日
      之任何一日受胎，如夫妻有合法婚姻關係時，其所生子女即推定為婚生子女。
      經查，本件原告丙○○與被告甲○○於八十八年五月二十二日結婚，被告乙○○則於同年十一月十九日出生，依照被告乙○○出生日回溯第一百八十一日起
      至第三百零二日止之受胎期間，其中受胎期間之第一百八十一日為八十八年五
      月二十三日結婚次日，第一百八十二日受胎期間則為八十八年五月二十二日結
      婚當日，是本件原告丙○○之受胎係在婚姻關係存續中，非在原告丙○○與被
      告甲○○結婚前，堪予認定，既然原告受胎係於婚姻關係存續中，揆諸前開判
      決意旨，被告乙○○即應推定為婚生子女，非為非婚生子女，原告主張被告乙○○為非婚生子女，容有未洽，合先敘明。
  (二)、次按須提起否認之訴否認其為婚生子女者，僅限於依民法第一千零六十二條及
      第一千零六十三條第一項推定之婚生子女，此由規定否認子女訴訟之同法第一
      千零六十三條第二項明定否認對象係同條第一項推定之婚生子女自明，故對不
      受上開推定之婚生子女否認其為婚生，例如妻之受胎非在婚姻關係存續中者，
      其所生子女即不受民法第一千零六十三條第二項規定應提起否認之訴之限制，
      而得以一般確認親子關係不存在訴訟為之。如前所述，本件原告丙○○受胎係
      在婚姻關係存續中，依民法第一千零六十二條及一千零六十三條第一項規定，
      被告乙○○應推定為婚生子女，非如原告主張為非婚生子女。而欲否認婚生子
      女之身分關係，僅得依民法第一千零六十三條第二項提起否認子女之訴，且須
      於知悉子女出生之日起一年除斥期間內提出，非得提起確認親子關係不存在之
      訴，乃原告未於一年除斥期間內提起否認婚生子女之訴，卻另提出本件確認親
      子關係不存在之訴，揆諸前揭判決意旨，原告之訴顯不合法，應予駁回。
  (三)、退步而言，縱認本件為否認子女之訴，惟按妻之受胎，係在婚姻關係存續中，
      依民法第一千零六十三條第一項規定，推定其所生子女為婚生子女者，如夫妻
      之一方能證明妻非自夫受胎，而提起否認之訴，應於知悉子女出生之日起一年
      內為之，同條第二項規定甚明。經查，原告丙○○與被告甲○○婚後並未分居
      ，被告乙○○為八十八年十一月十九日出生，原告丙○○為被告乙○○生母，
      自被告乙○○出生時即知悉子女出生，然原告丙○○卻遲至九十二年七月二十
      五日，知悉被告乙○○出生近四年後，始提出本件否認子女之訴，顯逾民法第
      一千零六十三條第二項所定一年除斥期間，而被告甲○○亦因遭被告長期矇騙
      ，未於知悉乙○○出生後一年除斥期間內提起否認子女之訴，揆諸前揭說明，
      被告乙○○在法律上，即不能不認為是被告甲○○之婚生子女，無論何人，皆
      不得為反對之主張，乃原告於被告乙○○身分關係確定之後，始提起否認子女
      之訴，自屬無理。
      理      由
一、按民法第一千零六十三條第一項規定妻在婚姻關係存續中受胎而生之子女，推定
    為夫之婚生子女，係以該子女係由妻分娩為前提；如該子女非妻所生，自不受婚
    生子女之推定。故同法第二項乃規定，受婚生推定之子女，如夫妻之一方能證明
    妻非自夫受胎者，得於知悉子女出生之日起，一年內提起否認之訴，即係以否認
    之訴，否認該由妻所生之子女為夫之婚生子女。倘妻並無分娩之事實，僅於戶籍
    資料上登載為該夫妻之婚生子女，「則權利義務受影響之第三人提起確認該親子
    關係不存在之訴，應屬一般確認之訴，而非民法第一千零六十三條第二項所定之
    否認子女之訴」，自無民事訴訟法第五百九十條第一項、第二項規定之適用。最
    高法院九十一年台上字第一八七三號判決意旨參照。
二、依原告所訴之事由，係其與被告甲○○結婚前，即懷有被告乙○○，並於婚後分
    娩等情，故依其所訴之事實，並非謂伊無分娩乙○○，僅係戶籍登記上載乙○○
    之生父為甲○○，生母為原告之事實，揆諸前開判決意旨，顯可認原告起訴之真
    意，非係婚姻關係以外之第三人所提起之一般確認親子關係不存在之訴，先予敘
    明。
三、再按從子女出生日回溯第一百八十一日起至第三百零二日止為受胎期間。妻之受
    胎係在婚姻關係存續中者，推定其所生子女為婚生子女。民法第一千零六十三條
    第一項、一千零六十二條第一項分別定有明文。民法第一千零六十三條第一項推
    定之婚生子女，如夫妻之一方能證明妻非自夫受胎者，得於知悉子女出生之日起
    ，一年內提起否認之訴，同條第二項定有明文。雖此項法律上之推定，係於無反
    證時推定其事實之存在，倘事實與此推定相反，即夫能證明於受胎期間內未與妻
    同居者，則夫亦有否認權。第此項否認對於子女實有重大之關係，故同法條規定
    ，否認子女須以訴為之，並應於知悉子女出生之日起一年內為之，如經過此一年
    之期間，其訴權即歸消滅，從而夫不能再以有反證，推翻上開婚生子女之推定。
    最高法院四十九年台上字第四九八號裁判意旨參照。
四、本件原告主張：其與被告甲○○於民國八十八年五月二十二日結婚，於九十二年
    七月二十二日離婚，被告乙○○係原告與甲○○結婚前即與第三人受孕懷胎，在
    結婚後之八十八年十一月十九日出生，出生後經醫院驗血，証明乙○○之血型為
    Ｏ型，而原告之血型為Ｂ型，被告甲○○之血型為ＡＢ型，原告才懷疑乙○○非
    原告與被告甲○○受胎所生，目前原告與被告甲○○已協議離婚，乙○○歸被告
    甲○○監護，故要確認他們親子關係不存在，而依準正者亦需有血統連絡始能創
    設親子關係，被告間顯不具親子關係云云，爰提起確認親子關係不存在之訴。被
    告則以乙○○出生迄今已近四年，原告知悉該子出生，迄今已逾一年之除斥期間
    ，原告起訴並無理由，應予駁回。
五、查原告與被告甲○○係於八十八年五月二十二日結婚，而被告乙○○係於八十八
    年十一月十九日出生，有戶籍謄本為憑。則自乙○○出生日往前推（八十八年十
    一月有十九日、八十八年十月有三十一日、依次往前推九月有三十日、八月有三
    十一日、七月有三十一日、六月有三十日、五月有十日「即自二十二日結婚當日
    起算」，合計即有一百八十二日，被告乙○○即合前開法條所定之原告與被告甲○○婚生推定之婚生子。
六、再查原告自承於被告乙○○八十八年十一月十九日出生後，原告之意識都很清楚
    ，則原告於乙○○八十八年十一月十九日出生時即知悉該子女出生之事實。準此
    ，原告當於八十八年十一月十九日乙○○之出生日起，一年內（即八十九年十一
    月十九日前）提起否認之訴，而原告竟遲至九十二年七月二十五日（有本院之收
    狀章附卷可稽）始起訴，揆諸前揭規定及裁判意旨，原告之訴權即歸於消滅，其
    起訴即無理由，應予駁回。
據上論結，本件原告之訴為無理由，依民事訴訟法第七十八條判決如主文。
中      華      民      國    九十二    年      十      月    十五      日
                              臺灣花蓮地方法院家事法庭
                                  法    官  林  秀  鳳
右正本證明與原本無誤。
如對本判決不服，應於送達後二十日內，向本院提出上訴狀。（應抄附繕本）
                                  法院書記官
中      華      民      國    九十二    年      十      月    十五      日


司法院資訊處製作；財團法人民間司法改革基金會備份。
